臺灣板橋地方法院民事判決　　　　　　　　 93年度國字第6號
原　　　告　台北縣板橋市公所
法定代理人　乙○○
訴訟代理人　趙國生律師
複 代理 人　連復淇律師
被　　　告　台北縣政府
法定代理人　甲○○
訴訟代理人　沈明欣律師
被　　　告　經濟部水利署第十河川局
法定代理人　戊○○
訴訟代理人　丙○○
　　　　　　莊士郎律師
被　　　告　內政部營建署
法定代理人　丁○○
訴訟代理人　林添進律師
上列當事人間請求返還不當得利事件，經本院於民國94年3 月17
日言詞辯論終結，判決如下：
    主      文
原告之訴及假執行之聲請均駁回。
訴訟費用由原告負擔。
    事實及理由
一、原告主張：被害人鍾文日駕駛自用小客車行經台北縣板橋市
    ○○道路電線桿樹堤幹74號前時，因車道內有人孔未覆蓋，
    形成凹洞，致所駕車輛撞擊凹洞後失控而與曳引車對撞，不
    治死亡，鍾文日之父母鍾志潛、李秀麗因而對原告及被告提
    起國家賠償訴訟，由於兩造均否認為上開人孔蓋及防訊道路
    之管理維護機關，行政院乃依國家賠償法第9 條規定，指定
    原告為賠償義務機關，致原告被判決應分別給付鍾志潛、李
    秀麗各新台幣（下同）1,911,650 元、1,500,000 元及其利
    息，此有鈞院90年度重國字第2 號民事判決可稽。嗣原告即
    依判決所示內容，給付上開本息及訴訟費用共計3,721,374
    元。然原告確非負責管理維護系爭防汛道路及人孔蓋之機關
    ，本不負損害賠償責任，卻由原告賠償被害人鍾文日父母共
    計3, 721,374元，殊有未當。實則被告等人方為系爭防汛道
    路及人孔蓋之維護機關，自依國家賠償法第3 條規定負損害
    賠償責任，原告非管理維護機關卻被指定為賠償義務機關而
    給付國家賠償金額，受有財產權之損害，被告免為賠償致受
    有利益，且原告所受損害與被告就人孔蓋設置或管理的疏失
    間有相當因果關係存在，爰依民法第179 條、第185 條規定
    提起本件訴訟等語，並聲明：(一)被告三人應連帶給付原告3,
    721,374 元，及自本起訴狀繕本送達最後被告之翌日起至清
    償日止，按年利率5%計算之利息。(二)原告願供擔保，請准宣
    告假執行。
二、被告則以分別下列陳詞置辯，並均聲明：原告之訴駁回。如
    受不利判決，願供擔保請准宣告免為假執行。
    (一)被告台北縣政府：
      1.本件原告以被告方為系爭防汛道路及人孔蓋之維護機關
        ，本應依國家賠償法第3 條規定對第三人鍾志潛等人負
        損害賠償責任，今因上級機關行政院依國家賠償法第9
        條指定原告為賠償義務機關，而給付國家賠償金額，致
        原告受有損害，被告因免為賠償而受有利益，被告自應
        依不當得利之規定返還所受利益。惟人民依國家賠償法
        之規定主張國家賠償，雖可向普通法院提起損害賠償訴
        訟，然若對賠償義務機關為何有爭議時，上級機關依照
        國家賠償法第9 條第4 項確定賠償義務機關，該被指定
        之機關對人民賠償後，縱認上級機關之確定有誤，他機
        關方為真正之賠償義務機關，亦屬公法上之爭執，亦即
        本件原告之所以成為賠償義務機關，乃因上級機關基於
        行政權之作用而為，實與私法上之爭執無涉，是本件縱
        認原告有不當得利請求權存在，亦屬公法上不當得利請
        求權之問題，普通法院應無審判權。
      2.退步之，若認本件仍屬私權之爭執，普通法院有審判權
        ，亦請鈞院斟酌上級機關依照國家賠償法第9 條第4 項
        所為之賠償義務機關確定處分，性質上應行政處分，原
        告對該行政處分若有不服，本應依行政爭訟程序予以救
        濟，然原告今卻捨此不為，致該行政處分因此歸於確定
        ，則原告自應受該確定行政處分拘束，不得為相反之主
        張。是以，本件原告雖主張被告方為賠償義務機關，但
        在上級行政處分效力未被推翻前，實不容原告為相歧異
        之主張，從而，原告依不得當得之規定請求被告返還所
        受利益，自無理由。
      3.再者，原告縱受有損失，應屬純粹的經濟上損失，而非
        財產權的損害，此與民法第184 條第1 項前段的構成要
        件是不該當的，且原告主張被告三人應負共同侵權行為
        責任，但並未舉證證明被告三人就侵權行為有所謂行為
        共同關連的關係存在，是原告依侵權行為法則請求，亦
        無理由。
    (二)被告經濟部水利署第十河川局：
      1.按我國國家賠償法係採「國家責任」與「機關賠償」方
        式，亦即應負賠償責任者為國家及其他公法人，行政機
        關並非賠償主體，此由國家賠償法第2 、3 條均規定由
        「國家」負賠償責任，而非規定由「公務員所屬機關或
        公共設施設置或管理機關」負賠償責任即明。惟因國家
        或其他公法人並無行為能力，需設各機關以分執公法人
        全體權限之一部分，若國家應負賠償責任時，應由何機
        關履行國家或其他公法人應負之賠償責任，被害人每難
        究明，故為方便被害人索賠，乃有國家賠償法第9 條之
        規定，亦即國家賠償法第9 條所定之機關，並非責任主
        體，僅係代履行國家責任之機關而已。故本件訴外人鍾
        文日所受之損害，兩造均非應負賠責任之主體，原告僅
        係由行政院指定代國家履行賠償責任而已，自不得以不
        當得利為由，轉向被告求償。
      2.又系爭人孔蓋業經鈞院90年度重國字第2 號民事確定判
        決認定屬堤防之附屬物，兩造自應受該判決理由之拘束
        。系爭人孔蓋既屬台北防洪三期樹林堤防之附屬物，於
        移交上自屬不可分，而被告已將系爭河防建造物移交予
        台北縣政府管理，台北縣政府復將之交予原告管理，原
        告自不得以該附屬物「人孔蓋」並未點交為由，推免其
        管理之責任。退步言，縱認系爭下水道非堤防之附屬物
        ，而屬獨立之建物，且人孔蓋為下水道之附屬物，然該
        下水道係由內政部營建署所設置，被告僅係代為施工，
        其設置管理機關即為內政部營建署，而非被告，故原告
        請求被告返還不當得利亦無理由。
      3.原告支付國家賠償款是行政院依國家賠償法第9 條規定
        指定原告代國家履行賠償責任，並非被告侵權行為所致
        的結果，是原告若認為有機關侵害其權利，侵害者亦係
        行政院，而非被告。
    (三)被告內政部營建署：
      1.本件國家賠償原因並非公有公共設施之「設置」有欠缺
        ，蓋國家賠償法第3 條之公有公共設施設置有欠缺係指
        建造之初即存有瑕疵，今公有公共設施之設置於初始並
        無設計錯誤之情形，是被害人鍾文日行經肇事地點前，
        因車道內有一人孔未覆蓋形成凹洞，致生車禍造成死亡
        結果，並非公有公共設施之置有欠缺，而係「管理」之
        欠缺致生損害之結果。
      2.系爭人孔蓋無論依「下水道法」抑或91年8 月7 日所廢
        止之「台灣省河川管理規則」之規定，其維護管理均非
        被告之權責，是被告自不必對被害人鍾文日死亡結果負
        損害賠償責任，原告對被告依不當得利之法理請求連帶
        給付，與法未合。
      3.又縱認人孔蓋之管理有疏失，惟因此受損害的是被害人
        鍾文日，而非原告，原告之主張與侵權行為的要件不該
        當。
三、本院之判斷：
    (一)程序方面：
      1.按公法上不當得利係指在公法範疇內，欠缺法律上原因
        而發生財產變動。其與民法上不當得利之區別，通說認
        係以「財產變動或造成財產變動之行為」之法律性質以
        為斷。查本件原告係以系爭人孔蓋之管理維護機關為被
        告，其卻因行政院依國家賠償法第9 條規定指定為賠償
        義務機關，而代被告履行國家賠償法第3 條第1 項之賠
        償義務，被告因此受有利益，致原告受有損害為由提起
        本件訴訟，則原告對訴外人鍾志潛、李秀麗所為之給付
        既係以履行國家賠償法第3 條第1 項之私法上義務為目
        的，且其財產變動復係基於民事確定判決而為，並無任
        何公法性質可言，故本件自非屬公法上之不當得利，本
        院應有審判權，合先敘明。
      2.次按，訴狀送達後，原告不得將原訴變更或追加他訴，
        但請求之基礎事實同一或不甚礙被告之防禦及訴訟終結
        者，不在此限，民事訴訟法第255 條第1 項第2 款、第
        7 款分別定有明文。查本件原告起訴時訴狀內僅記載依
        不當得利規定起訴請求，原告雖主張其表明被告三人負
        連帶責任即係依侵權行為請求之意思，惟遍觀起訴狀所
        載，非僅無表明依侵權行為請求之文句，亦無援引侵權
        行為之相關法條，更未就侵權行為要件為敘述之隻字片
        語，自難認原告起訴時即有依侵權行為法則為請求。嗣
        原告於93年4 月26日言詞辯論時雖表明將補呈主張共同
        侵權行為的要件，並於94年1 月13日提出之爭點整理狀
        內主張被告應負共同侵權行為之連帶責任，然此既均係
        在起訴狀送達被告後所為，自屬訴之追加。但因原告主
        張侵權行為之事實為：人孔蓋的設置或管理有疏失，而
        被告為人孔蓋之管理機關，故被告應負過失責任，導致
        原告對被害人為損害賠償，致受有財產權的損害，原告
        所受損害與被告對人孔蓋的管理或設置的疏失復有相當
        因果關係存在（見本院94年3 月17日言詞辯論筆錄）。
        可見原告主張之不當得利與侵權行為，二者之基礎事實
        實屬同一，且無礙被告之防禦及訴訟之終結，依首揭說
        明，不在禁止之列，應予准許。
    (二)實體方面：
      1.查原告主張被害人鍾文日因台北縣板橋市○○道路電線
        桿樹堤幹74號前之人孔未覆蓋形成凹洞，致所駕車輛失
        控，發生車禍，不治死亡，被害人鍾文日之父鍾志潛、
        母李秀麗因而對原告及被告三人提起國家賠償訴訟，由
        於兩造均否認為上開公有公共設施之管理維護機關，行
        政院乃依國家賠償法第9 條第4 項規定確定賠償義務機
        關為原告，原告因而被判決應分別給付鍾志潛、李秀麗
        各1,911,650元、1,500,000元及其利息，嗣原告即依判
        決所示內容，給付上開本息及訴訟費用共計3,721,374
        元等情，業據原告提出本院90年度重國字第2 號民事判
        決影本1 件、匯款申請書影本2 件為證，被告對之亦不
        爭執，自堪信為真實。
      2.原告雖主張系爭公有公共設施之維護管理機關應為被告
        ，原告卻被指定為賠償義務機關而給付國家賠償金額，
        因此受有財產之損害，被告免為賠償而受有利益，自應
        將所受利益返還原告。惟我國國家賠償法係依憲法第24
        條制訂，所規範者乃係國家之賠償責任，該法第9 條第
        1 、2 、3 項雖依行政機關分層負責分治之原則定賠償
        義務機關，但各賠償義務機關僅係代履行國家責任之機
        關而已，國家賠償義務之最終歸屬仍係國家。本件原告
        既經上級機關即行政院確定為訴外人鍾志潛等提起之國
        家賠償訴訟之賠償義務機關，原告即係經由國家授權，
        代表國家辦理該項國家賠償事務之機關，故原告依判決
        所示賠償訴外人鍾志潛、李秀麗共計3,721,374 元，自
        係代國家履行賠償責任，而被告未經授權代表國家履行
        賠償責任，應無所謂不當得利可言。
      3.原告又另主張被告為系爭公有公共設施之管理維護機關
        ，因設置或管理有疏失，致原告對被害人為損害賠償，
        而受有財產權之損害，被告應負共同侵權行為之連帶賠
        償責任。然而，原告給付國家賠償款乃係因行政院依國
        家賠償法第9 條規定指定其代國家履行賠償責任之故，
        並非被告侵權行為所致的結果，且原告亦未主張並舉證
        證明被告三人有何等具有共同關聯性之侵權行為存在，
        原告依侵權行為法則請求被告連帶賠償，亦無理由。
四、綜上所述，原告依不當得利及侵權行為法則請求被告連帶給
    付3,721,374 元，及自起訴狀繕本送達最後被告之翌日起至
    清償日止，按年利率5%計算之利息，為無理由，應予駁回。
    又原告之訴既經駁回，假執行之聲請即失所附麗，爰併駁回
    之。
五、本件事證已臻明確，兩造其餘主張、陳述、所提證據暨原告
    所為調查證據之聲請，經審酌後，認均與本件判決結論無礙
    ，且無調查必要，故不一一論述及為證據之調查，併此敘明
    。
六、訴訟費用負擔之依據：民事訴訟法第78條。
中　　華　　民　　國　　94　　年　　4 　　月　　7 　　日
                  民事第二庭    法　官　程怡怡
以上正本係照原本作成
如對本判決上訴，須於判決送達後20日內向本院提出上訴狀
中　　華　　民　　國　　94　　年　　4 　　月　　7 　　日
                                書記官　楊舒惟
